臺灣臺中地方法院民事判決
111年度沙簡字第205號
原        告  元大國際資產管理股份有限公司


法 定 代理人  宋耀明  
訴 訟 代理人  葉紹明  

複  代 理 人  王一如  
被        告  黃潘玉燕

              黃筱倩  
兼上二人共同  
訴 訟 代理人  黃昱仁    住同上                          被        告  黃昱智    住臺中市大肚區遊園路0段000巷000

上列當事人間請求撤銷遺產分割登記等事件，經本院於民國111
年9月6日言詞辯論終結，判決如下：
    主      文
原告之訴駁回。
訴訟費用由原告負擔。
    事實及理由
壹、程序方面：　　
    被告黃昱智經合法通知，未於言詞辯論期日到場，核無民事
    訴訟法第386條各款所列情形，爰依原告聲請，由其一造辯
    論為判決。
貳、實體方面：　　
一、原告主張：（一）被告黃昱智於民國91年間向中國信託商業
    銀行申辦信用卡，卻於95年間即未依約還款，尚積欠本金新
    臺幣（下同）130,506元，及於92年間向渣打國際商業銀行
    申辦信用卡，卻於96年間即未依約還款，尚積欠本金121,44
    4元。嗣於100年間原告受讓前揭債權，並已取得本院110年
    度司促字第14716號支付命令。（二）被告黃昱智之父親黃
    椿桂於101年8月7日死亡，其遺留如附表編號1所示土地及編
    號2所示建物（下稱系爭不動產），應由其配偶即被告黃潘
    玉燕與其子女即被告黃筱倩、黃昱仁、黃昱智等4人共同繼
    承。詎被告黃昱智明知積欠前揭債務尚未清償，亦未向法院
    聲明拋棄繼承，竟與被告黃潘玉燕、黃筱倩、黃昱仁於101
    年8月7日達成遺產分割協議，由被告黃潘玉燕單獨取得系爭
    不動產，並於102年1月10日辦妥分割繼承登記，等同被告黃
    昱智將其就系爭不動產之應繼分，無償分歸被告黃潘玉燕1
    人取得，已害及原告之債權，為此爰依民法第244條第1項、
    第4項規定提起本件訴訟等語。並聲明：（一）被告就被繼
    承人黃椿桂所遺如附表編號1、2所示系爭不動產於101年8月
    7日所為遺產分割協議之債權行為，及於102年1月10日所為
    所有權移轉登記之物權行為，均應予撤銷。（二）被告黃潘
    玉燕應將如附表編號1、2所示系爭不動產經地政機關於102
    年1月10日以分割繼承為原因之所有權移轉登記予以塗銷。
二、被告黃潘玉燕、黃筱倩、黃昱仁則以：（一）被繼承人黃椿
    桂於往生前10幾年即因病無法工作，家中一切生活開銷皆由
    被告黃潘玉燕以其工作所得支出，嗣於101年8月7日被繼承
    人黃椿桂往生後，其喪葬費用亦由被告黃潘玉燕1人支出，
    因被告黃筱倩、黃昱仁、黃昱智體恤被告黃潘玉燕多年來對
    於家庭之付出及對於被繼承人黃椿桂之照顧，故全體被告協
    議相關遺產由被告黃潘玉燕繼承，並由被告黃昱仁辦理遺產
    分割登記，然因不諳法律，亦不知須辦理拋棄繼承等相關事
    宜，並非有意損害債權銀行之債權。（二）被告黃潘玉燕自
    104年間起至110年間止陸續收到臺灣新光商業銀行、遠東國
    際商業銀行、滙豐（台灣）商業銀行提起撤銷遺產分割登記
    訴訟文件，且因銀行承辦人員建議依內政部實價登錄資料換
    算遺產價值，再以被告黃昱智之應繼分數額償還債權銀行，
    即無侵害債權問題。而被繼承人黃椿桂之遺產價值合計2,14
    0,000元，被告黃昱智之應繼分為267,500元，被告黃潘玉燕
    已為被告黃昱智向前揭3家銀行代償債務金額合計266,430元
    ，另為被告黃昱智繳納健保欠費8,395元，以上共計274,825
    元，已過超被告黃昱智之應繼分，故原告提起本件訴訟，實
    屬無理等語資為抗辯。並聲明：原告之訴駁回。　　　
三、被告黃昱智未於言詞辯論期日到場，亦未提出書狀作何聲明
    或陳述以供本院審酌。
四、本院之判斷：　　
（一）按債務人所為之無償行為，有害及債權者，債權人得聲請
      法院撤銷之；債權人依第1項規定聲請法院撤銷時，得並
      聲請命受益人或轉得人回復原狀。但轉得人於轉得時不知
      有撤銷原因者，不在此限，民法第244條第1項、第4項分
      別定有明文。次按債權人行使民法第244條規定之撤銷權
      ，以債務人之行為有害及債權，為其要件之一。此之所謂
      害及債權，乃指債務人之行為，致積極的減少財產，或消
      極的增加債務，因而使債權不能獲得清償之情形（最高法
      院81年度臺上字第207號民事裁判意旨參照）。復按民法
      第244條所規定之撤銷訴權，僅得訴請撤銷債務人之行為
      ，倘債務人之行為與他人共同為之，亦僅該債務人之行為
      得單獨而分離者，始得訴請撤銷（最高法院82年度臺上字
      第1355號民事裁判意旨參照）。
（二）另按債權人得依民法第244條規定行使撤銷權者，以債務
      人所為非以其人格上之法益為基礎之財產上之行為為限，
      若單純係財產利益之拒絕，如贈與要約之拒絕，第三人承
      擔債務之拒絕，繼承或遺贈之拋棄，自不許債權人撤銷之
      （最高法院69年度臺上字第1271號判決意旨參照）。又按
      債權人得依民法第244條規定行使撤銷訴權者，以債務人
      所為非以其人格上之法益為基礎之財產上之行為為限，繼
      承權係以人格上之法益為其基礎，且拋棄之效果，不特不
      承受被繼承人之財產上權利，亦不承受被繼承人財產上之
      義務，故繼承權之拋棄，縱有害及債權，仍不許債權人撤
      銷（參照最高法院73年度第2次民事庭會議決議（一））
      。再按繼承人自繼承開始時，除本法另有規定外，承受被
      繼承人財產上之一切權利、義務；繼承人有數人時，在分
      割遺產前，各繼承人對於遺產全部為公同共有，民法第11
      48條第1項前段、第1151條分別明文規定，此公同共有源
      自繼承法律關係，較諸一般因法律行為成立之公同共有，
      具有濃厚之身分屬性，且衡諸社會生活常情，遺產之分配
      往往考量被繼承人生前意願、繼承人對被繼承人之貢獻（
      有無扶養事實）、家族成員間感情，被繼承人生前已分配
      予各繼承人之財產（贈與歸扣）、承擔祭祀義務等諸多因
      素，始達成遺產分割協議，足見遺產分割與人格法益關連
      性甚高，是以，遺產分割協議及分割繼承登記行為，乃基
      於繼承身分並交雜上述諸多因素關係所為，其內容既需經
      全體繼承人同意，乃多數繼承人之共同行為，債務人縱因
      各種因素對於繼承部分或全部財產利益予以拒絕，此乃屬
      人格自由之表現，應由債務人自行決定。
（三）原告主張：被告黃昱智於91年間向中國信託商業銀行申辦
      信用卡，卻於95年間即未依約還款，尚積欠本金130,506
      元，及於92年間向渣打國際商業銀行申辦信用卡，卻於96
      年間即未依約還款，尚積欠本金121,444元。嗣於100年間
      原告受讓前揭債權，並已取得本院110年度司促字第14716
      號支付命令等情，業據其提出本院110年度司促字第14716
      號支付命令及確定證明書、申請書、債權讓與證明書、消
      費明細表等影本為證（見本卷第25至27頁、第145至163頁
      ），並經本院依職權調閱本院110年度司促字第14716號聲
      請卷核閱屬實，自堪信為真實。
（四）原告主張：被告黃昱智之父親黃椿桂於101年8月7日死亡
      ，其遺產應由其配偶即被告黃潘玉燕與其子女即被告黃昱
      智、黃筱倩、黃昱仁等4人共同繼承等情，業據其提出與
      所述相符之繼承系統表及戶籍謄本為證（見本卷第61至65
      頁、第143頁），自堪信為真實。　　　
（五）經查：
　　1.被繼承人黃椿桂遺留如附表編號1、2、3、4、5、6所示財
      產，且被告黃潘玉燕、黃昱智、黃筱倩、黃昱仁等4人於1
      02年1月8日簽署遺產分割協議書（下稱系爭遺產分割協議
      ），約定如附表編號1、2所示系爭不動產分歸被告黃潘玉
      燕單獨取得，並於102年1月10日辦妥分割繼承登記等情，
      有土地及建物登記謄本、地籍異動索引及臺中市龍井地政
      事務所於111年5月24日以龍地一字第1110003895號函檢送
      土地登記申請書、遺產分割協議書、戶籍謄本、印鑑證明
      、遺產稅免稅證明書等影本在卷可稽（見本院卷第67至81
      頁、第125頁及證物袋），自堪信為真實。
　　2.觀諸系爭遺產分割協議雖記載被告黃昱智未分得如附表編
      號1、2所示系爭不動產之所有權，然此單純係財產利益之
      拒絕，且系爭遺產分割協議係由被繼承人黃椿桂之全體繼
      承人共同為之，並非僅由原告之債務人即被告黃昱智一人
      單獨所為，如無視於遺產分割協議係由全體繼承人共同所
      為具有人格、身分關係之意思決定，而過度簡化為單純財
      產關係，無異侵害繼承人間基於身分就遺產所為自主意思
      決定。再者，繼承權之全部拋棄，債權人尚且不得依民法
      第244條規定行使撤銷權，基於舉重以明輕之法理，繼承
      人基於身分等諸多因素關係所為遺產分割協議，於未經證
      明繼承人係合意共謀侵害債權人之債權情形下，亦不應容
      許債權人依該規定行使撤銷權。而本件僅有被告黃昱智一
      人為原告之債務人，若系爭遺產分割協議有意損害原告之
      債權，則被告黃筱倩與黃昱仁顯無一併放棄繼承遺產之必
      要，堪認系爭遺產分割協議並非以無償方式詐害原告之債
      權為目的，揆諸前揭說明，應無適用民法第244條第1項規
      定之餘地。
　  3.又原告主張被告黃昱智於91年間向中國信託商業銀行申辦
      信用卡，卻於95年間即未依約還款，尚積欠本金130,506
      元，及於92年間向渣打國際商業銀行申辦信用卡，卻於96
      年間即未依約還款，尚積欠本金121,444元。嗣於100年間
      原告受讓前揭債權等情，可見原告主張被告黃昱智積欠前
      揭債務乃發生於91至96年間，係在被繼承人黃椿桂死亡之
      前，且距離被告黃潘玉燕、黃昱智、黃筱倩、黃昱仁等4
      人於102年1月8日簽署系爭遺產分割協議，亦已將近6年之
      久。
　　4.參以，債權人貸予款項時，係就債務人本身資力進行評估
      ，不會預就債務人之法定被繼承人資力併予評估，故債權
      人應以債務人個人財產為其信賴基礎，其對債務人之被繼
      承人之期待，難認有保護之必要，因此民法第244條所定
      撤銷權之立法目的，乃在於保全債務人之原有清償能力，
      並非使債務人增加其清償能力。而原告主張被告黃昱智積
      欠前揭債務，係於被繼承人黃椿桂死亡之前即已發生，足
      徵原告所評估者為被告黃昱智本身當時資力，顯無法就將
      來未必獲致之繼承財產予以衡估，則被告黃昱智繼承如附
      表所示財產之公同共有權利，本不在民法第244條擬為保
      護之債務人清償能力範圍內，自無適用民法第244條第1項
      規定之餘地。
　　5.綜上以析，原告主張依民法第244條第1項、第4項規定，
　　　請求撤銷被告就被繼承人黃椿桂所遺如附表編號1、2所示
      系爭不動產於101年8月7日所為遺產分割協議之債權行為
      ，及於102年1月10日所為所有權移轉登記之物權行為，及
      請求被告黃潘玉燕應將如附表編號1、2所示系爭不動產經
      地政機關於102年1月10日以分割繼承為原因之所有權移轉
      登記予以塗銷，委難可採。
（六）綜上所述，原告主張依民法第244條第1項、第4項規定，
      請求撤銷被告就被繼承人黃椿桂所遺如附表編號1、2所示
      系爭不動產於101年8月7日所為遺產分割協議之債權行為
      ，及於102年1月10日所為所有權移轉登記之物權行為，及
      請求被告黃潘玉燕應將如附表編號1、2所示系爭不動產經
      地政機關於102年1月10日以分割繼承為原因之所有權移轉
      登記予以塗銷，均無理由，應予駁回。
（七）兩造其餘之攻擊防禦方法及未經援用之證據，經本院斟酌
      後，認為均不足以影響本判決之結果，自無逐一詳予論駁
      之必要，併此敘明。　　
五、訴訟費用負擔之依據：民事訴訟法第78條。
中　　華　　民　　國　 111　　年　  10　 月　　12   　日
                  沙鹿簡易庭  法  官  賴秀雯
以上為正本係照原本作成。
如不服本判決，應於送達後二十日內，向本院提出上訴狀並表明
上訴理由，如於本判決宣示後送達前提起上訴者，應於判決送達
後二十日內補提上訴理由書（須附繕本）。如委任律師提起上訴
者，應一併繳納上訴審裁判費。
中　　華　　民　　國　 111　　年　　10　　月　　12　　日
                              書記官  陳任鈞
附表：
編號1：臺中市○○區○○段000地號土地（權利範圍4分之1）。
編號2：臺中市○○區○○段000○號（門牌號碼臺中市○○區○
       ○路0段000巷000號之2）建物（權利範圍全部）。
編號3：宜蘭縣○○鎮○○段0000地號土地（權利範圍2分之
       1）。
編號4：宜蘭縣○○鎮○○段0000地號土地（權利範圍2分之
       1）。
編號5：存款新臺幣4266元　　　 
編號6：現金420,000。